臺灣高等法院刑事判決
109年度原上易字第72號
上  訴  人  臺灣新竹地方檢察署檢察官
被      告  陳明隆
上列上訴人因被告違反毒品危害防制條例案件，不服臺灣新竹地
方法院109年度易字第673號，中華民國109年8月26日第一審判決
（起訴案號：臺灣新竹地方檢察署109年度毒偵字第1244號），
提起上訴，本院判決如下：
    主  文
上訴駁回。
    理  由
一、公訴意旨略以：被告甲○○前因施用毒品，經原審104 年度原
    竹東簡字第18號判決判處有期徒刑2 月確定，於民國106 年
    12月5 日執行完畢，仍不思悔改，復於109 年4 月2 日16時
    20分警方採尿回溯96小時內，在新竹縣○○鄉○○村00鄰○路00
    號住處，以燒烤玻璃球之方式，施用第二級毒品甲基安非他
    命1 次，因認被告涉犯毒品危害防制條例第10條第2 項施用
    第二級毒品罪嫌等語。
二、原審以109 年1 月15日修正公布、同年7 月15日生效施行之
    毒品危害防制條例第20條第3 項規定：「依前項規定為觀察
    、勒戒或強制戒治執行完畢釋放後，3 年後再犯第10條之罪
    者，適用前2 項（觀察、勒戒或強制戒治）之規定。」修正
    第23條第1 項規定：「觀察、勒戒或強制戒治執行完畢釋放
    後，3 年內再犯第10條之罪者，檢察官或少年法院（地方法
    院少年法庭）應依法追訴或裁定交付審理。」認行為人再度
    施用毒品（含3 犯以上）如距最近1 次施用毒品依同條例第
    20條第1 項、第2 項規定令觀察、勒戒或強制戒治執行完畢
    釋放後，已逾3 年者，即應再令觀察、勒戒，不因期間是否
    另施用毒品經起訴、判刑或執行而受影響，俾落實此次寬厚
    刑事政策之變革。而依被告所述，本次施用毒品時間為109 
    年4 月2 日16時20分警方採尿回溯96小時內，依本院被告前
    案紀錄表所載，被告前因施用毒品，經裁定令入戒治處所強
    制戒治後，於103 年3 月24日出所，2者相隔時間已有3年以
    上，則被告應再行接受觀察、勒戒等保安處分，不得逕
　　行刑事訴追，因而諭知不受理之判決。
三、檢察官上訴意旨略稱：修正毒品危害防制條例第20條、第23
    條所稱之3年，限於3年後再有施用第一級、第二級毒品行為
    ，始有觀察、勒戒或強制戒治之適用，本件被告於101年間
    因施用毒品，經原審裁定送觀察、勒戒後，因認有繼續施用
    毒品之傾向，再經原審裁定令入戒治處所施以強制戒治，於
    103年3月24日執行完畢釋放，並由檢察官為不起訴處分確定
    ，不及3年，又於104年間因施用毒品，原審以104年度原竹
    東簡字第18號判決判處被告有期徒刑2月確定，於106年12月
    5日執行完畢，則被告顯非「初犯」或「3年後第2次犯」，
    應為實體之判決，原審為不受理之程序判決，有違主管機關
    法務部之修法意旨。
四、施用第一級、第二級毒品，為非法行為，毒品危害防制條例
    第10條設有處罰之規定，凡施用第一級、第二級毒品者，本
    應科以刑罰，惟施用毒品者，實具「病患」特質，基於刑事
    政策，對合於一定條件之毒品施用者，依同條例第20條規定
    ，先施予觀察、勒戒或強制戒治之保安處分。而109年1月15
    日修正公布、同年7月15日施行之毒品危害防制條例第20條
    第3項規定，犯第10條之罪於觀察、勒戒或強制戒治執行完
    畢釋放後，3年後始再犯者，均應適用同條例第20條第1項、
    第2項之規定，亦即與初犯者相同，應先觀察、勒戒或強制
    戒治，不得逕行追訴處罰。其修法理由指出：施用毒品者具
    「病患性犯人」之特質，並參諸世界各國之醫療經驗及醫學
    界之共識，咸認施用毒品成癮者，其心癮甚難戒除，如觀察
    、勒戒或強制戒治執行完畢釋放後，3年後始再有施用第一
    級、第二級毒品之行為者，足見其有戒除毒癮之可能，宜再
    採以觀察、勒戒方式戒除其身癮及以強制戒治方式戒除其心
    癮之措施，為能放寬觀察、勒戒或強制戒治制度之適用時機
    ，以協助施用者戒除毒癮，爰修正第3項。同條例第23條第2
    項亦配合修正為「觀察、勒戒或強制戒治執行完畢釋放後，
    3年內再犯第10條之罪者，檢察官或少年法院（地方法院少
    年法庭）應依法追訴或裁定交付審理」，可知本次修法對於
    施用毒品者施以觀察勒戒、強制戒治，或依法追訴（或裁定
    交付審理）之適用範圍，係確立初犯為具「病患性犯人」之
    特質，應先經一完整之醫療處置，3年內再犯者應依法追訴
    （或裁定交付審理），3年後再犯者則先行裁定觀察、勒戒
    。最高法院109年度台上字第3240號判決為此指出：參諸觀
    察勒戒等治療處置，乃結合醫師、觀護人、社工心理諮商等
    不同領域之專業人員參與之保安處分措施，目的除在戒除施
    用毒品者身癮、心癮之措施外，並企圖重新塑造生活紀律，
    改變其病態行為，與刑罰之執行並不相同，無法以刑罰補充
    或替代醫療處置之特性；從而，3犯以上如距最近1次觀察、
    勒戒或強制戒治執行完畢釋放後，已逾3年者，其間縱經判
    刑、執行，究與觀察勒戒或強制戒治已經完整之治療療程不
    同，無法補充或替代上開之醫療處置，均應再予觀察勒戒之
    機會，方為適法。最高法院刑事大法庭復參酌專家鑑定人許
    福生教授、林式穀醫師之見解，於109年11月18日宣示109年
    度台上大字第3826號裁定，表示：鑑於將施用毒品者監禁於
    監獄內，僅能短期間防止其接觸毒品，因慣用毒品產生之「
    心癮」根本無法根除，並慮及毒品危害防制條例施行多年累
    積之戒毒經驗及實效，暨逐步擴充之醫療、戒癮機構、專業
    人力、社區支援系統等資源，尤以本次毒品危害防制條例第
    24條修正，擴大檢察官對施用毒品者附條件緩起訴處分之範
    圍，使其能視個案具體情形給予適當多元社區處遇；本次修
    正後對於施用毒品者之思維，自應與時俱進，擺脫以往側重
    於「犯人」身分之處罰，著重其為「病患」之特質，並以「
    治療」疾病為出發點，重新評價前揭所謂「3年後再犯」之
    意義，進而指出：基於憲法應保障人民之生存權，及根據每
    個國民生存照顧需要提供基本給付之理念，為協助施用毒品
    者戒除毒癮復歸社會，對於經監獄監禁處遇後仍再犯之施用
    毒品者，更應恢復以機構內、外之治療協助其戒除毒癮；此
    即本次修正毒品危害防制條例第20條第3項關於施用毒品者
    所謂「3年後再犯」係何所指之立法真諦，除檢察官優先適
    用第24條命附條件緩起訴處分處遇外，對於施用毒品初犯者
    ，即應適用第20條第1項、第2項為機構內之觀察、勒戒或強
    制戒治；若於上開機構內處遇執行完畢釋放後，於「3年內
    再犯」者，依第23條第2項規定，應依法追訴；倘於「3年後
    再犯」自應再回歸到傳統醫療體系機構內重為觀察、勒戒或
    強制戒治之治療，藉機構內、外處遇及刑事制裁等方式交替
    運用，以期能控制或改善其至完全戒除毒癮，明確表示對於
    修正毒品危害防制條例第20條第3項及第23條第2項所謂「3
    年後（內）再犯」，應跳脫以往窠臼，以「3年」為期，建
    立「定期治療」之模式，只要本次再犯距最近1次觀察、勒
    戒或強制戒治執行完畢釋放，已逾3年者，即該當之，不因
    其間有無犯第10條之罪經起訴、判刑或執行而受影響。此為
    有權解釋，各級法院應受其拘束。檢察官指修正毒品危害防
    制條例第20條第3項及第23條第2項所稱之3年，沿襲以往窠
    臼，限於「初犯」或「3年後再犯」，始得移付觀察、勒戒
    或強制戒治，非有理由，應予駁回，並不經
　　言詞辯論為之。
據上論斷，應依刑事訴訟法第372條、第368條，判決如主文。
本案經檢察官張凱絜提起公訴及上訴。
中　　華　　民　　國　　109 　年　　11　　月　　23　　日
     　　　　　　 刑事第九庭    審判長法　官  潘翠雪
                                      法　官  陳俞婷
                                      法　官  曾德水
以上正本證明與原本無異。
不得上訴。
                                      書記官  陳怡君
中　　華　　民　　國　　109 　年　　11　　月　　23　　日